臺灣高等法院刑事裁定
110年度毒抗字第953號
抗  告  人  臺灣宜蘭地方檢察署檢察官
被      告  賴弘偉



上列抗告人因被告違反毒品危害防制條例案件，不服臺灣宜蘭地
方法院中華民國110年4月30日裁定（110年度毒聲字第177號），
提起抗告，本院裁定如下：
    主  文
原裁定撤銷，發回臺灣宜蘭地方法院。
    理  由
一、原裁定意旨略以：被告賴弘偉基於施用第二級毒品甲基安非
    他命之犯意，於民國107年1月31日某時許，在宜蘭地區某不
    詳處所內，以將海洛因放置於香菸內點火再吸食煙霧之方式
    ，施用第一級毒品1次。被告上開犯行，業經臺灣宜蘭地方
    檢察署檢察官以107年度毒偵字第309號為附命完成戒癮治療
    之緩起訴處分，惟被告於緩起訴期間內，有違背刑事訴訟法
    第253條之2第1項第6款、第8款之情形，經該署檢察官以107
    年度撤緩字第93號撤銷前開緩起訴處分，其後又經該署檢察
    官以107年度撤緩毒偵字第82號為附命完成戒癮治療之緩起
    訴處分，然被告有於緩起訴期間違背刑事訴訟法第253條之2
    第1項第8款之情形，又經該署檢察官以108年度撤緩字第159
    號撤銷前開緩起訴處分。是無論依109年1月15日公布修正，
    於同年7月15日生效前或生效後之毒品危害防制條例第20條
    第3項之規定，就被告本件犯行皆毋庸再聲請觀察、勒戒，
    而仍應依修正前同條例第24條第2項規定，依法追訴，因認
    檢察官聲請將被告送勒戒處所觀察、勒戒為無理由，應予駁
    回等語。
二、檢察官抗告意旨略以：被告於本次施用毒品犯罪時間之3年
    內，未曾受觀察、勒戒或強制戒治執行完畢，又被告雖經檢
    察官撤銷原緩起訴處分在案，依最高法院統一見解，因已不
    等同曾受觀察、勤戒或強制戒治之處遇，自應回復原緩起訴
    處分不存在之狀態，而應依修正後毒品危害防制條例第20條
    第1項、第3項，以及現行毒品危害防制條例第24條等規定，
    重啟處遇程序，再予被告適用「觀察、勒戒或強制戒治」強
    制治療程序或受「附命癮治療緩起訴處分」之機會等為由，
    指謫原裁定不當。
三、按施用第一、二級毒品為犯罪行為，毒品危害防制條例第10
    條設有處罰規定，故施用第一、二級毒品者，本應科以刑罰
    。惟基於刑事政策，對合於一定條件之施用者，依同法第20
    、24條等規定，係採「觀察、勒戒或強制戒治」與「附命完
    成戒癮治療緩起訴處分」等雙軌治療模式。而於109年7月15
    日修正施行之毒品危害防制條例第20條第3項及第23條第2項
    ，雖僅將原條文之再犯期間由「5年」改為「3年」，惟鑑於
    將施用毒品者監禁於監獄內，僅能短期間防止其接觸毒品，
    因慣用毒品產生之「心癮」根本無法根除，並慮及毒品危害
    防制條例施行多年累積之戒毒經驗及實效，暨逐步擴充之醫
    療、戒癮機構、專業人力、社區支援系統等資源，尤以本次
    毒品危害防制條例第24條修正，擴大檢察官對施用毒品者附
    條件緩起訴處分之範圍，使其能視個案具體情形給予適當多
    元社區處遇。是本次修正後對於施用毒品者之思維，自應與
    時俱進，擺脫以往側重於「犯人」身分之處罰，著重其為「
    病患」之特質，並以「治療」疾病為出發點，重新評價前揭
    所謂「3年後再犯」之意義。因此，上述所謂「3年後再犯」
    ，只要本次再犯（不論修正施行前、後）距最近1次觀察、
    勒戒或強制戒治執行完畢釋放，已逾3年者，即該當之，不
    因其間有無犯第10條之罪經起訴、判刑或執行而受影響，應
    由檢察官循上開雙軌治療模式，為合義務之裁量處置（最高
    法院109年度台上大字第3826號裁定、109年度台上字第3826
    號刑事判決意旨參照）。
四、經查：
　  ㈠被告於96年間，因施用毒品案件，經法院裁定送觀察、勒
      戒後，認無繼續施用之傾向，於96年12月18日釋放出所，
      並由檢察官為不起訴處分確定。其後即因5年內再犯施用
      毒品案件，經法院論罪科刑且執行刑罰，直至107年間，
      因再犯施用毒品案件，經臺灣宜蘭地方檢察署檢察官以10
      7年度毒偵字第309號為附命完成戒癮治療之緩起訴處分確
      定，緩起訴期間自107年5月7日起至109年5月6日止。嗣因
      於緩起訴期間內，未能完成戒癮治療，檢察官於107年6月
      27日，以107年度撤緩字第93號撤銷原緩起訴處分，其後
      檢察官再以107年度撤緩毒偵字第82號，為附命完成戒癮
      治療之緩起訴處分，緩起訴期間自108年3月12日起至110
      年3月11日止，因被告於緩起訴期間內多次無故未到案，
      未能遵守預防再犯之必要命令，經檢察官以108年度撤緩
      字第159號撤銷緩起訴處分確定。以上各情，有本院被告
      前案紀錄表、上開緩起訴處分書、撤銷緩起訴處分書以及
      執行上開緩起處命令之通知書及觀護輔導紀要等附卷可稽
      。是上開緩起訴處分業經撤銷，被告事實上並未完成戒癮
      治療程序，尚難認等同曾受觀察、勒戒或強制戒治執行完
      畢釋放之處遇。又被告上開被訴施用毒品之行為時間，距
      其最近1次觀察、勒戒執行完畢之日即96年12月18日，顯
      已逾3年，則檢察官據以聲請觀察、勒戒，按上說明，應
      無不合。
　　㈡原裁定認為被告違反緩起訴處分所附之條件而遭撤銷緩起
      訴處分，檢察官即應依修正前毒品危害防制條例第24條第
      2項之規定，依法起訴，而毋庸再聲請觀察、勒戒云云。
      然毒品危害防制條例本次修正之第20條第3項，既規定犯
      該條例第10條之罪，於觀察、勒戒或強制戒治執行完畢釋
      放後，3年後再犯者，適用同條第1、2項（即應先觀察勒
      戒或強制戒治），係以「觀察、勒戒或強制戒治執行完畢
      釋放」作為起算之基準時點，若觀察、勒戒等處遇尚未執
      行完畢，即無從起算該3年期間，則過去實務以附命緩起
      訴後，5年內（新法修正為3年）再犯施用第一、二級毒品
      者，因事實上已接受等同觀察、勒戒處遇，認為依修正前
      毒品危害防制條例第23條第2項之規定，應逕行提起公訴
      ，無重為觀察、勒戒必要之法理，即與上開修法意旨不符
      。是以，行為人雖經檢察官為附命緩起訴，若未完成戒癮
      治療，即難與已接受觀察、勒戒或強制戒治執行完畢之處
      遇等同視之（最高法院109年度台非字第76、77號判決意
      旨參照），無從起算該3年期間。何況修正後毒品危害防
      制條例第24條已於110年5月1日施行，該條第2項將法律效
      果由「檢察官應依法追訴」修正為「檢察官應繼續偵查或
      起訴」，對於撤銷附命緩起訴後之偵查作為亦已修正為「
      前項緩起訴處分，經撤銷者，檢察官應繼續偵查或起訴」
      ，而非如修正前「前項緩起訴處分，經撤銷者，檢察官應
      依法追訴」，顯見立法者已有意區分機構外之處遇措施（
      附命緩起訴之戒癮治療）與機構內之處遇方式（觀察、勒
      戒、強制戒治），且認兩者並非互斥之選擇途徑，而是授
      權執法者依照個案之具體狀況擇其一或接續適用，除檢察
      官適用刑事訴訟法所定之追訴程序外，尚包括前揭毒品危
      害防制條例第20條第1項所定之觀察、勒戒程序，否則即
      無法貫徹其修法目的。再者，毒品危害防制條例於97年4
      月30日修法時新增第24條「附命緩起訴」處分制度，希望
      藉由機構外之完整醫療體系，提供毒癮戒治者合法妥適之
      治療，再以事後密集之監控措施防止施用毒品者再犯，而
      確立「附命緩起訴」處分及「觀察、勒戒或強制戒治」雙
      軌治療模式。立法者有意在「附命緩起訴」處分程序，對
      施用第一、二級毒品者，採更寬容之態度。是就與「觀察
      、勒戒或強制戒治」有關之「3年後再犯」所持見解，該
      軌治療模式既已跳脫既往窠臼，重新評價所謂「3年後再
      犯」之意義，而採對被告寬厚之解釋方法，與此同時，對
      於另一軌即「附命緩起訴」處分，亦宜採相同態度，方不
      致對於適用「觀察、勒戒或強制戒治」之被告採寬厚之見
      解，然對於適用「附命緩起訴」處分之被告，採嚴苛之解
      釋，認被告即使未完成戒癮治療，事實上仍等同已接受「
      觀察、勒戒」之處遇，以致解釋嚴苛不一，厚此薄彼，使
      適用不同程序之被告，遭受不同對待，當非所宜，且如此
      解釋，亦與立法原意背道而馳。綜上，前揭修正後毒品危
      害防制條例第20條第3項所謂「3年後再犯」，既已重新評
      價而有所更易，且修正後現已施行之毒品危害防制條例第2
      4條規定，亦配合上開修法意旨修正先前依法訴追之規定
      ，若再援用先前見解，顯然會對雙軌處遇衍生嚴苛不一情
      事，並不合時宜。因此，原先認「附命緩起訴」處分之被
      告未能履行所定條件，經檢察官撤銷緩起訴處分，事實上
      已接受等同「觀察、勒戒」處遇，竟未能履行該條件，自
      應於撤銷緩起訴處分後，依法起訴之見解，確有改採否定
      說之必要（最高法院110年度台非字第98號判決意旨參照
      ）。是原審援引上開修正前條文與先前之實務見解，於本
      次毒品危害防制條例修正施行後，難認為允當。
　　㈢綜上所述，檢察官以前詞指謫原裁定不當，非無理由，為
      保障當事人權益及兼顧其審級利益，爰將原裁定撤銷，發
      回原法院更為適當之裁定。　
據上論斷，應依刑事訴訟法第413條前段，裁定如主文。 
中　　華　　民　　國　　110 　年　　6 　　月　　24　　日
     　　　　　　 刑事第十四庭  審判長法　官  黃斯偉
                                      法　官  黎惠萍
                                      法　官  許泰誠 
以上正本證明與原本無異。
不得再抗告。
                                      書記官  朱子勻
中　　華　　民　　國　　110 　年　　6 　　月　　30　　日